---
title: "Lab5"
author: "Daniela Ramírez, Adrián González y José Ordoñez"
date: "`r Sys.Date()`"
output: html_document
---

Link Github: https://github.com/dannyrmrz/Laboratorio5-MD.git 

```{r setup, include=FALSE}
knitr::opts_chunk$set(echo = TRUE)
```

## Librerías

```{r}
library(e1071)   # Naive Bayes
library(caret)   
library(dplyr)   
library(ggplot2) 
library(rpart)
```

## Cargar datos

```{r}
load("listings.RData")
```

## Ver estructura

```{r}
str(listings)
summary(listings)
```

## Ejercicio 1-2

## Limpiar variable precio

```{r}
listings$price <- gsub("\\$", "", listings$price)
listings$price <- gsub(",", "", listings$price)
listings$price <- as.numeric(listings$price)
```

## Limpieza NA de price

```{r}
listings <- listings[!is.na(listings$price), ]
```

## Selección de variables

```{r}
listings_clean <- listings %>%
  select(
    price,
    accommodates,
    bathrooms,
    bedrooms,
    beds,
    minimum_nights,
    availability_365,
    number_of_reviews,
    review_scores_rating,
    reviews_per_month,
    room_type,
    property_type,
    instant_bookable
  )
```

## Limpieza de NA

```{r}
listings_clean <- listings_clean %>%
  mutate(
    bathrooms = ifelse(is.na(bathrooms), median(bathrooms, na.rm = TRUE), bathrooms),
    bedrooms = ifelse(is.na(bedrooms), median(bedrooms, na.rm = TRUE), bedrooms),
    beds = ifelse(is.na(beds), median(beds, na.rm = TRUE), beds),
    review_scores_rating = ifelse(is.na(review_scores_rating), mean(review_scores_rating, na.rm = TRUE), review_scores_rating),
    reviews_per_month = ifelse(is.na(reviews_per_month), 0, reviews_per_month)
  )
```

## Eliminar outliers

```{r}
listings_clean <- listings_clean %>%
  filter(price < quantile(price, 0.99))
```

## Variables categóricas

```{r}
listings_clean$room_type <- as.factor(listings_clean$room_type)
listings_clean$property_type <- as.factor(listings_clean$property_type)
listings_clean$instant_bookable <- as.factor(listings_clean$instant_bookable)
```

## Train/test split

```{r}
set.seed(123)

trainIndex <- createDataPartition(listings$price, p = 0.8, list = FALSE)

train_data <- listings[trainIndex, ]
test_data  <- listings[-trainIndex, ]
```

## Naive Bayes

```{r}
modelo_nb <- naiveBayes(price ~ ., data = train_data)
```

## Predicciones

```{r}
predicciones <- predict(modelo_nb, newdata = test_data)
```

## Métricas

```{r}
predicciones <- as.numeric(predicciones)
real <- test_data$price

MAE <- mean(abs(predicciones - real))
RMSE <- sqrt(mean((predicciones - real)^2))
R2 <- cor(predicciones, real)^2

MAE
RMSE
R2
```

El MAE indica que el modelo presenta un error promedio considerable en sus predicciones. El RMSE, al ser mucho mayor, evidencia la presencia de errores grandes, especialmente en valores extremos.

El valor de R² es extremadamente bajo, lo que significa que el modelo únicamente explica aproximadamente el 2.78% de la variabilidad del precio, indicando que no tiene capacidad predictiva significativa.

## Visualización

```{r}
resultados <- data.frame(real = real, pred = predicciones)

ggplot(resultados, aes(x = real, y = pred)) +
  geom_point(alpha = 0.5) +
  geom_abline(slope = 1, intercept = 0, color = "red") +
  labs(title = "Predicciones vs Valores Reales",
       x = "Precio Real",
       y = "Precio Predicho")
```

Se construyó un modelo de regresión utilizando Naive Bayes para predecir el precio de las propiedades. Sin embargo, al analizar los resultados obtenidos, se observa que el modelo presenta un bajo desempeño predictivo.

La gráfica de valores reales vs predichos muestra una alta dispersión, lo que indica que las predicciones no siguen la tendencia de los valores reales. Además, el modelo tiende a concentrar las predicciones en un rango limitado, sin capturar adecuadamente los valores extremos.

**Conclusión** El modelo de Naive Bayes no es adecuado para problemas de regresión continua en este contexto. Esto se debe a que el algoritmo asume independencia entre variables y no está diseñado para modelar relaciones complejas ni distribuciones continuas como el precio.

## Comparación Naive Bayes, Regresión lineal, Árbol de regresión

```{r comparacion modelos}
comparacion <- data.frame(
  Modelo = c("Regresión Lineal", "Árbol de Regresión", "Naive Bayes"),
  RMSE   = c(3011.84, 1939.52, 4101.57)
)

comparacion

ggplot(comparacion, aes(x = Modelo, y = RMSE, fill = Modelo)) +
  geom_bar(stat = "identity", width = 0.5) +
  geom_text(aes(label = round(RMSE, 2)), vjust = -0.5) +
  labs(title = "Comparación de RMSE entre modelos",
       y = "RMSE", x = "Modelo") +
  theme_minimal() +
  theme(legend.position = "none")
```

Al comparar los tres modelos evaluados para predecir el precio de los alojamientos, se observa que el árbol de regresión obtuvo el mejor desempeño con un RMSE de 1939.52, seguido por la regresión lineal con un RMSE de 3011.84, y finalmente el modelo de Naive Bayes con el peor desempeño, alcanzando un RMSE de 4101.57 y un R² de apenas 0.028, lo que indica que solo explica el 2.8% de la variabilidad del precio. El árbol de regresión supera a los otros modelos porque logra capturar relaciones no lineales entre las variables, lo cual es especialmente relevante en datos de precios con alta variabilidad. La regresión lineal asume linealidad y por ello pierde precisión, mientras que Naive Bayes, al estar diseñado originalmente para clasificación, no es adecuado para predicción de valores continuos como el precio.

## Modelo de clasificación

```{r variable de respuesta}
listings_clean$price_category <- cut(
  listings_clean$price,
  breaks = c(-Inf, 120, 326, Inf),
  labels = c("Economica", "Intermedia", "Cara")
)

table(listings_clean$price_category)
```

```{r separación-test-train}
features_cls <- listings_clean %>%
  select(accommodates, bathrooms, bedrooms, beds,
         minimum_nights, availability_365, number_of_reviews,
         review_scores_rating, reviews_per_month,
         room_type, instant_bookable, price_category)

set.seed(123)
trainIndex_cls <- createDataPartition(features_cls$price_category, p = 0.7, list = FALSE)
train_cls <- features_cls[trainIndex_cls, ]
test_cls  <- features_cls[-trainIndex_cls, ]
```

```{r bayes-clasificación}
modelo_nb_cls <- naiveBayes(price_category ~ ., data = train_cls)
```

```{r predicciones clasificacion}
pred_cls <- predict(modelo_nb_cls, newdata = test_cls)
```

```{r metricas clasificacion}
accuracy_cls <- mean(pred_cls == test_cls$price_category)
accuracy_cls

conf_matrix <- confusionMatrix(pred_cls, test_cls$price_category)
conf_matrix
```

```{r visualizacion matriz}
cm_df <- as.data.frame(conf_matrix$table)

ggplot(cm_df, aes(x = Reference, y = Prediction, fill = Freq)) +
  geom_tile(color = "white") +
  geom_text(aes(label = Freq), size = 5, fontface = "bold") +
  scale_fill_gradient(low = "white", high = "steelblue") +
  labs(title = "Matriz de Confusión - Naive Bayes Clasificación",
       x = "Valor Real", y = "Valor Predicho") +
  theme_minimal()
```

Se entrenó un modelo de Naive Bayes para clasificar los alojamientos en las categorías Económica, Intermedia y Cara, excluyendo la variable price para evitar data leakage. El modelo alcanzó una accuracy de 58.85%, clasificando correctamente poco más de la mitad de los casos. La categoría mejor predicha fue Intermedia (6,369 aciertos), mientras que Cara fue la más difícil de clasificar, confundiéndose frecuentemente con Intermedia. Los errores entre categorías extremas fueron bajos, lo que indica que el modelo distingue correctamente los casos más contrastantes. Naive Bayes presenta menor desempeño, lo que se explica por su supuesto de independencia entre variables, el cual no se cumple en este dataset dado que variables como accommodates, bedrooms y bathrooms están correlacionadas.

```{r eficiencia}
pred_price <- predict(modelo_nb, newdata = test_data)
pred_price <- as.numeric(as.character(pred_price))

EMA <- mean(abs(test_data$price - pred_price), na.rm = TRUE)
RMSE_val <- sqrt(mean((test_data$price - pred_price)^2, na.rm = TRUE))
R_cuadrado <- cor(test_data$price, pred_price)^2
```
Lo primero que salta a la vista es que Naive Bayes y la predicción de precios exactos no se llevan nada bien. El modelo de regresión fue un golpe de realidad porque ese R^2 de 0.0278 nos está diciendo, básicamente, que solo estamos explicando el 2.78% de la varianza del precio. Es como si el algoritmo estuviera intentando adivinar el costo de una estancia casi al azar, y eso se confirma con un RMSE de 4101.54, que es un error enorme si lo comparamos con el rango de precios reales de Airbnb. Una posible explicación de este fallo es que Naive Bayes peca de ingenuo al asumir que variables como el número de cuartos, camas y baños no tienen nada que ver entre sí, cuando en el mundo real están totalmente amarradas; al ignorar esa correlación, el modelo pierde toda su puntería para darnos un valor monetario confiable.

```{r clasificacion}
pred_cls <- predict(modelo_nb_cls, newdata = test_cls)

# Matriz de Confusión usando Caret 
cm_final <- caret::confusionMatrix(pred_cls, test_cls$price_category)
print(cm_final)
```
Cuando pasamos al terreno de la clasificación, la historia cambia un poco y el modelo empieza a sacar la cara. Logramos una precisión general de 58.86%, lo cual suena decente hasta que nos damos cuenta de que el No Information Rate era del 50.19%. Esto significa que nuestro algoritmo apenas le gana a la suerte de predecir siempre la categoría más frecuente por un margen bien pequeño. El valor de Kappa de 0.3549 nos termina de confirmar que, aunque el modelo sí está encontrando ciertos patrones en los datos de SmartStay, todavía hay muchísimo ruido y confusión en sus decisiones.

## Análisis de matriz y métricas
Al revisar las métricas, observamos que logramos una precisión (Accuracy) del 58.85%. Aunque esto supera al azar, notamos que nuestro modelo apenas le gana por un 8% al No Information Rate (50.19%). Esto nos indica que, aunque nuestro algoritmo está aprendiendo patrones, todavía tiene un margen de error considerable. Nuestro valor de Kappa de 0.3549 confirma que tenemos un nivel de acuerdo moderado entre las predicciones y la realidad.

Notamos que nuestra mayor debilidad está en la confusión entre propiedades Económicas e Intermedias. Específicamente, clasificamos erróneamente 3,831 casas intermedias como económicas. Creemos que esto sucede porque los límites de precio que definimos tienen zonas donde las características físicas de las casas son casi idénticas, lo que confunde la "lógica" de Naive Bayes. También nos costó identificar las casas Caras, ya que enviamos 2,242 de ellas a la categoría intermedia.

Lo que más nos llamó la atención es que fuimos muy buenos evitando errores extremos. Casi nunca confundimos una casa Cara con una Económica (solo 165 errores) o viceversa (515 errores). Esto nos da tranquilidad, ya que el modelo entiende las diferencias claras entre los extremos del mercado.

Como asesores de SmartStay Advisors, consideramos que el error de clasificar una casa "Cara" como "Intermedia" es el más crítico. Si le sugerimos a un dueño de propiedad un precio de gama media cuando su casa es de lujo, le haríamos perder ingresos potenciales. Por otro lado, clasificar una "Económica" como "Intermedia" podría causar que la propiedad no se alquile por tener un precio fuera de mercado. En conclusión, nuestro modelo nos sirve para una segmentación general, pero para el ajuste fino de precios todavía necesitamos mejorar la puntería.

## Análisis de sobreajuste
Para determinar si nuestro modelos está sobreajustado, comparamos qué tan bien ke fue con los datos que usó para estudiar (entrenamiento) contra los datos que nunca había visto (prueba).

Al analizar los resultados del modelo de Naive Bayes, no creemos que el modelo esté sobreajustado. Normalmente un modelo sobreajustado tiene una precisión perfecta o casi perfecta en el entrenamiento y una muy mala en la prueba. En nuestro caso, la precisión en el conjunto de prueba (58.85%) es bastante modesta y muy similar a lo que observamos durante las fases iniciales. Si estuviéramos sobreajustados, el error de la prueba sería catastrófico.
Si revisamos nuestra matriz de confusión, vemos que los errores se concentran en las categorías que se traslapan (Económica e Intermedia). Esto por la similitud de datos, no por una memorización excesiva de anomalías del set de entrenamiento.

```{r Diagnostico de sobreajuste}
pred_train <- predict(modelo_nb_cls, newdata = train_cls)
acc_train <- mean(pred_train == train_cls$price_category)

acc_test <- accuracy_cls

# Tabla comparativa
diagnostico <- data.frame( Conjunto = c("Entrenamiento", "Prueba"),
                           Precision = c(acc_train, acc_test))
print(diagnostico)

ggplot(diagnostico, aes(x = Conjunto, y = Precision, fill = Conjunto)) +
  geom_bar(stat = "identity", width = 0.5) + 
  geom_text(aes(label = round(Precision, 4)), vjust = -0.5) +
  ylim(0, 1) + 
  labs(title = "Comparación de Precisión: ¿Existe Sobreajuste?", y = "Exactitud (Accuracy)", x = "") + theme_minimal()
```

Al no haber mucha diferencia en la precisión de ambos conjuntos, el modelo no está sobreajustado, simplemente carece de la potencia necesaria para clasificar mejor las categorías.

## Inciso 8

```{r}
set.seed(123)

# Crear folds
folds <- createFolds(features_cls$price_category, k = 10)

accuracy_folds <- c()

for(i in 1:10){
  
  test_indexes <- folds[[i]]
  
  train_fold <- features_cls[-test_indexes, ]
  test_fold  <- features_cls[test_indexes, ]
  
  # Entrenar modelo
  modelo_fold <- naiveBayes(price_category ~ ., data = train_fold)
  
  # Predecir
  pred_fold <- predict(modelo_fold, newdata = test_fold)
  
  # Accuracy
  acc <- mean(pred_fold == test_fold$price_category)
  
  accuracy_folds <- c(accuracy_folds, acc)
}

# Accuracy promedio
accuracy_cv <- mean(accuracy_folds)

accuracy_cv
```

```{r}
accuracy_folds
```
Se implementó una validación cruzada de 10 folds sobre el modelo de Naive Bayes para evaluar su desempeño de manera más robusta. Este procedimiento consiste en dividir el conjunto de datos en 10 subconjuntos, entrenando el modelo en 9 de ellos y evaluándolo en el restante, repitiendo el proceso para cada fold.

## Comparación
El modelo original sin validación cruzada obtuvo una accuracy de 58.85%, mientras que el modelo con validación cruzada alcanzó una accuracy promedio de 56.29%.

Se observa una ligera disminución en la precisión al aplicar validación cruzada, lo cual indica que el modelo inicial estaba sobreestimando su desempeño.

## Interpretación
Esta diferencia indica que el modelo original estaba ligeramente sobreestimando su desempeño, ya que evaluaba el modelo con una única partición de los datos.

La validación cruzada proporciona una estimación más confiable del rendimiento del modelo, al evaluar múltiples particiones del dataset. La variabilidad observada entre los folds es baja (entre 55% y 57%), lo que sugiere que el modelo es estable pero limitado en su capacidad predictiva.

## Conclusión
El modelo con validación cruzada es mejor desde el punto de vista metodológico, ya que ofrece una evaluación más robusta, aunque no necesariamente mayor precisión.

La validación cruzada permitió evidenciar que el desempeño del modelo era consistente pero moderado, confirmando que Naive Bayes presenta limitaciones para este tipo de problema.

## Ajuste de hiperparametros
```{r ajuste-regresion}
# Hiperparametro a modificar: suavizado de laplace
set.seed(123)
sample_idx  <- sample(nrow(listings_clean), size = 0.3 * nrow(listings_clean))
listings_sample <- listings_clean[sample_idx, ]

trainIdx_reg <- createDataPartition(listings_sample$price, p = 0.8, list = FALSE)
train_reg2   <- listings_sample[trainIdx_reg, ]
test_reg2    <- listings_sample[-trainIdx_reg, ]

laplace_vals    <- c(0, 0.5, 1, 2, 5)
resultados_reg  <- data.frame(laplace=numeric(), MAE=numeric(), RMSE=numeric(), R2=numeric())

for (lp in laplace_vals) {
  modelo_tuned <- naiveBayes(price ~ ., data = train_reg2, laplace = lp)
  pred_tuned   <- as.numeric(as.character(predict(modelo_tuned, newdata = test_reg2)))
  real         <- test_reg2$price

  resultados_reg <- rbind(resultados_reg, data.frame(
    laplace = lp,
    MAE     = mean(abs(pred_tuned - real), na.rm = TRUE),
    RMSE    = sqrt(mean((pred_tuned - real)^2, na.rm = TRUE)),
    R2      = cor(pred_tuned, real, use = "complete.obs")^2
  ))
}

print(resultados_reg)
mejor_reg <- resultados_reg[which.min(resultados_reg$RMSE), ]
cat("\nMejor configuración (Regresión):\n"); print(mejor_reg)
```
Al probar valores de Laplace de {0, 0.5, 1, 2, 5}, el mejor resultado se obtuvo con laplace = 0 (sin suavizado), logrando un RMSE de 1761.22 y un R² de 0.055. Se observa una tendencia clara: conforme aumenta el valor de Laplace, el desempeño empeora progresivamente, el RMSE sube de 1761 a 2258 y el R² cae de 0.055 a 0.017. Esto ocurre porque el suavizado de Laplace introduce probabilidades artificiales para combinaciones no vistas, lo que distorsiona las estimaciones en variables numéricas continuas como el precio.

```{r visualizacion-ajuste-regresion}
ggplot(resultados_reg, aes(x = factor(laplace), y = RMSE, group = 1)) +
  geom_line(color = "steelblue", linewidth = 1) +
  geom_point(size = 3, color = "steelblue") +
  geom_point(data = mejor_reg, aes(x = factor(laplace), y = RMSE),
             color = "red", size = 5, shape = 8) +
  labs(title = "Tuneo de Laplace - Modelo de Regresión",
       subtitle = "Estrella roja = mejor modelo",
       x = "Valor de Laplace", y = "RMSE") +
  theme_minimal()
```

```{r ajuste-clasificacion}
laplace_vals <- c(0, 0.5, 1, 2, 5)

resultados_cls <- data.frame(
  laplace  = numeric(),
  Accuracy = numeric(),
  Kappa    = numeric()
)

for (lp in laplace_vals) {
  modelo_tuned_cls <- naiveBayes(price_category ~ ., data = train_cls, laplace = lp)
  pred_tuned_cls   <- predict(modelo_tuned_cls, newdata = test_cls)

  cm     <- confusionMatrix(pred_tuned_cls, test_cls$price_category)
  acc    <- cm$overall["Accuracy"]
  kappa  <- cm$overall["Kappa"]

  resultados_cls <- rbind(resultados_cls, data.frame(
    laplace  = lp,
    Accuracy = acc,
    Kappa    = kappa
  ))
}

print(resultados_cls)

mejor_cls <- resultados_cls[which.max(resultados_cls$Accuracy), ]
cat("\nMejor configuración (Clasificación):\n")
print(mejor_cls)
```
Al probar valores de Laplace de {0, 0.5, 1, 2, 5}, el mejor resultado se obtuvo con laplace = 2, logrando una Accuracy de 58.86% y un Kappa de 0.3550. Sin embargo, las diferencias entre todos los valores son prácticamente insignificantes — la Accuracy varía apenas en el cuarto decimal (0.5884 a 0.5886).

```{r visualizacion-tuneo-clasificacion}
ggplot(resultados_cls, aes(x = factor(laplace), y = Accuracy, group = 1)) +
  geom_line(color = "darkgreen", linewidth = 1) +
  geom_point(size = 3, color = "darkgreen") +
  geom_point(data = mejor_cls, aes(x = factor(laplace), y = Accuracy),
             color = "red", size = 5, shape = 8) +
  labs(title = "Tuneo de Laplace - Modelo de Clasificación",
       subtitle = "Estrella roja = mejor modelo",
       x = "Valor de Laplace", y = "Accuracy") +
  theme_minimal()
```

### Comparación: Modelo Original vs Mejor Modelo Ajustado
```{r comparacion-final}
comparacion_tuneo <- data.frame(
    Modelo   = c("Regresión Original", "Regresión Ajustada",
                "Clasificación Original", "Clasificación Ajustada"),
  Metrica  = c("RMSE", "RMSE", "Accuracy", "Accuracy"),
  Valor    = c(4101.57,
               mejor_reg$RMSE,
               0.5885,
               mejor_cls$Accuracy)
)

print(comparacion_tuneo)
```
El tuneo de hiperparámetros no mejoró significativamente ninguno de los dos modelos. En regresión, el mejor valor fue laplace = 0 con un RMSE de 1761.22, pero el R² sigue siendo muy bajo (5.5%), por lo que Naive Bayes sigue sin ser adecuado para predecir precios continuos. En clasificación, las diferencias entre valores de Laplace fueron mínimas, manteniéndose la Accuracy alrededor del 58.85% en todos los casos. La verdadera limitación no es el hiperparámetro, sino el supuesto de independencia del algoritmo.

## Comparación de algoritmos
```{r comparacion-eficiencia}
# Tiempos de procesamiento
tiempo_nb <- system.time(
  naiveBayes(price_category ~ ., data = train_cls)
)

tiempo_arbol <- system.time(
  rpart(price_category ~ ., 
        data = train_cls, 
        method = "class",
        control = rpart.control(maxdepth = 6))
)

# Tabla comparativa
comparacion_final <- data.frame(
  Modelo    = c("Naive Bayes", "Árbol de Clasificación"),
  Accuracy  = c(0.5886, 0.6896),
  Kappa     = c(0.3549, NA),
  Tiempo_seg = c(tiempo_nb["elapsed"], tiempo_arbol["elapsed"])
)

print(comparacion_final)
```

```{r visualizacion-comparacion}
ggplot(comparacion_final, aes(x = Modelo, y = Accuracy, fill = Modelo)) +
  geom_bar(stat = "identity", width = 0.5) +
  geom_text(aes(label = round(Accuracy, 4)), vjust = -0.5) +
  ylim(0, 1) +
  labs(title = "Comparación de Accuracy: Naive Bayes vs Árbol de Clasificación",
       y = "Accuracy", x = "") +
  theme_minimal() +
  theme(legend.position = "none")
```
Al comparar ambos modelos de clasificación, el árbol de decisión supera claramente a Naive Bayes en precisión, alcanzando una Accuracy de 68.96% frente al 58.85% de Naive Bayes, una diferencia de 10 puntos porcentuales. Esto indica que el árbol de decisión es mejor para predecir, ya que logra capturar relaciones no lineales entre variables como accommodates, bathrooms y bedrooms, las cuales están correlacionadas entre sí, algo que Naive Bayes no puede manejar bien debido a su supuesto de independencia.
En cuanto al tiempo de procesamiento, Naive Bayes fue considerablemente más rápido (0.055 segundos) frente al árbol de clasificación (0.517 segundos), siendo casi 10 veces más lento.